【裁判字號】    99,上更(一),221
【裁判日期】    990804
【裁判案由】    偽證
【裁判全文】
臺灣高等法院刑事判決             99年度上更(一)字第221號
上  訴  人  臺灣士林地方法院檢察署檢察官
被      告  甲○○
選任辯護人  林禮模  律師
上列上訴人因被告偽證案件，不服臺灣士林地方法院中華民國97
年1月4日96年度訴字第1054號第一審判決（起訴案號：臺灣士林
地方法院檢察署96年度偵字第11803號），提起上訴，本院判決
後，經最高法院發回更審，本院判決如下：
    主    文
原判決關於偽證罪部分及其應執行刑部分，均撤銷。
甲○○被訴偽證罪部分無罪。
    理    由
一、公訴意旨略以：甲○○明知其名下之台新銀行卡號00000000
    00000000號、0000000000000000號、0000000000000000號信
    用卡（下稱系爭信用卡），係乙○○經其同意以甲○○之名
    義申請，並交由乙○○使用，因乙○○未依約繳交信用卡款
    項，致其自身遭銀行催繳，竟於民國92年6月17日上午10時
    20分，至臺北縣政府警察局汐止分局（下稱汐止分局）汐止
    派出所報案，謊稱系爭信用卡被乙○○冒名申請及盜刷，誣
    指乙○○涉犯刑法偽造文書及詐欺取財等罪嫌（誣告罪部分
    業經確定）。經汐止分局將乙○○列為被告，報告臺灣士林
    地方法院檢察署93年度偵字第6750號、第3467號、95年度偵
    緝字第840號及95年度偵緝字第896號案件偵查起訴，並經原
    審93年度訴字第143號審理。嗣甲○○於前開案件偵查與審
    理時，而以證人身分到庭，基於偽證之犯意，竟於附表編號
    1至3所示時、地，在供前具結，就案情有重要關係之事項，
    為如附表編號1至3所示之虛偽陳述。因認被告此部分涉犯刑
    法第168條之偽證罪嫌。
二、按犯罪事實應依證據認定之，無證據不得認定犯罪事實；不
    能證明被告犯罪者，應諭知無罪判決。刑事訴訟法第154 條
    第2項、第301條第1項分別定有明文。再者，刑事訴訟法第
    181條規定：證人恐因陳述致自己或與其有前條第1項關係之
    人受刑事追訴或處罰者，得拒絕證言。此項規定旨在免除證
    人陷於抉擇控訴自己或與其有一定身分關係之人犯罪，或因
    陳述不實而受偽證之處罰，或不陳述而受罰鍰處罰等困境。
    證人此項拒絕證言權與被告之緘默權，均屬不自證己罪之特
    權，為確保證人此項權利，民事訴訟法第307條第2項及刑事
    訴訟法第186條第2項均規定法官或檢察官有告知證人得拒絕
    證言之義務。倘法官或檢察官未踐行此項告知義務，而逕行
    告以具結之義務及偽證之處罰，並命朗讀結文後具結，將使
    證人陷於前述抉擇困境，無異侵奪證人此項拒絕證言權，有
    違證人不自證己罪之原則。該證人於此情況下所為之具結程
    序即有瑕疵，為貫徹上述保障證人權益規定之旨意，自應認
    其具結不生合法之效力，縱其陳述不實，亦不能遽依偽證罪
    責論擬（參照最高法院97年度臺上字第265號判決）。
三、公訴人認被告另涉犯上開罪嫌，無非係以被告自白、臺灣士
    林地方法院檢察署93年5月4日、95年9月21日偵訊筆錄、證
    人結文影本、臺灣士林地方法院96年度訴字第143號96年6月
    20日審理筆錄及結文等件作為其主要論據。被告固於原審、
    本院審理時，均坦承有上開虛偽之陳述。惟其具結是否生效
    ，攸關是否構成偽證罪之要件。職是，本院首應審究被告上
    開具結是否生效。經查：
（一）被告於93年5月4日上午9時37分在臺灣士林地方法院檢察
      署93年度偵字第3467號乙○○偽造文書等案、95年9月21
      日上午9時18分在同署95年度偵緝字第840號乙○○詐欺案
      偵查中，以告訴人兼證人身分到庭作證，並於供前具結證
      稱如附表編號1、2所示之證詞，並於96年6月20日上午9時
      20分在臺灣士林地方法院96年度訴字第143號審理時具結
      亦證稱如附表編號3所示之證詞。
（二）上開各次檢察官及法官均對證人即本件被告，逕行告以具
      結之義務及偽證之處罰後，即命朗讀結文後具結，有偵訊
      筆錄及審判筆錄可稽（93年度偵字第3467號卷第64頁、95
      年度偵緝字第840號卷第50至51頁、士林地檢署96年度蒞
      字第1610號公訴蒞庭卷第31頁）。準此，足見檢察官及法
      官均未踐行前開告知義務，而侵奪證人拒絕證言權，揆諸
      前開說明，被告以證人身分於上開案件偵查及審理時所為
      之具結程序，即有瑕疵，應認其具結不生合法之效力。準
      此，縱使被告於上開案件為不實陳述，自與刑法第168條
      偽證罪之構成要件不符，而不成立偽證罪。
（三）綜上所述，被告以證人身分於偵查及審理時所為具結，不
      生合法效力，是公訴人所舉之證據與指出之證明方法，實
      無法證明被告即構成偽證犯行，揆諸前開說明，自屬不能
      證明被告犯罪。
四、原審疏未斟酌上情，遽認被告為虛偽不實之陳述，應成立偽
    證罪，自有未洽，公訴人上訴意旨，雖非以此指摘原判決不
    當，然原判決既有上開可議，要屬無可維持，自應由本院撤
    銷改判，並對被告為無罪之諭知。
據上論斷，應依刑事訴訟法第369條第1項前段、第364條、第301
條第1項前段，判決如主文。
本案經檢察官吳茂松到庭執行職務。
中    華    民    國    99    年    8     月    4    日
                  刑事第五庭審判長法  官  高明哲
                                  法  官  劉秉鑫
                                  法  官  林洲富
以上正本證明與原本無異。
如不服本判決，應於收受送達後10日內向本院提出上訴書狀，其
未敘述上訴之理由者並得於提起上訴後10日內向本院補提理由書
（均須按他造當事人之人數附繕本）「切勿逕送上級法院」。
                                  書記官  廖鴻勳
中    華    民    國    99    年    8     月    4     日
附表
┌──┬─────┬───────┬───────────┐
│編號│ 犯罪時間 │ 犯罪地點     │   虛偽證述之內容     │
│    │          │              │                      │
├──┼─────┼───────┼───────────┤
│1.  │93年5月4日│臺灣士林地方法│問：有無申請過台新銀行│
│    │上午9時37 │院檢察署第9偵 │信用卡？答：沒有。問：│
│    │分        │查庭（該署93年│從何時發現被人家冒用名│
│    │          │度偵字第3467號│義申請信用卡？答：是銀│
│    │          │偽造文書案件偵│行於92年4月底5月初電話│
│    │          │查庭）        │通知我始知悉。        │
├──┼─────┼───────┼───────────┤
│2.  │95年9月21 │臺灣士林地方法│問：你是不是有借你的名│
│    │日上午9時1│院檢察署第12偵│義讓被告去辦信用卡後供│
│    │8分       │查庭（該署95年│他使用？答：沒有。問：│
│    │          │度偵緝字第840 │台新銀行信用卡，你本來│
│    │          │號詐欺案件偵查│有申請嗎？答沒有。問：│
│    │          │庭）          │提示升級卡申請書下的字│
│    │          │              │跡與被告第1份申請書上 │
│    │          │              │的字不像，有無意見？答│
│    │          │              │：我真的沒有同意，都是│
│    │          │              │他冒名申請的。問：你確│
│    │          │              │定你沒有借給被告名義去│
│    │          │              │辦信用卡？答：是，是他│
│    │          │              │冒名的。              │
├──┼─────┼───────┼───────────┤
│3.  │96年6月20 │原審第5法庭（ │問：是否曾經你自己寫信│
│    │日上午9時 │原審96年度訴字│用卡申請書，交給被告去│
│    │20分      │第143號偽造文 │申請？答：沒有。問：有│
│    │          │書案件審理庭）│無同意被告使用這2張信 │
│    │          │              │用卡？答：我當初不知道│
│    │          │              │，如何同意。問：何時發│
│    │          │              │現你被冒名辦卡？答：台│
│    │          │              │新銀行在92年4月時通知 │
│    │          │              │我說我的信用卡逾期未繳│
│    │          │              │，之前我都不知道這件事│
│    │          │              │。                    │
└──┴─────┴───────┴───────────┘

司法院資訊處製作；財團法人民間司法改革基金會備份。
